臺灣苗栗地方法院民事裁定　　　　　　　　　　　　　九十二年度家聲字第三五號
　　聲　請　人　甲○○
右聲請人聲請選任乙○○遺產管理人事件，本院裁定如左：
    主      文
選任財政部國有財產局台灣中區辦事處新竹分處為被繼承人乙○○（男，民國前二十
九年五月五日出生，於民國三十六年九月三日死亡，生前最後住所：後龍鎮北龍里伍
鄰拾戶）之遺產管理人。
准對被繼承人乙○○之繼承人為承認繼承之公示催告。
被繼承人乙○○之繼承人，應自前項公示催告最後登載新聞紙之日起，壹年內承認繼
承，上述期限屆滿，無繼承人承認繼承時，被繼承人乙○○之遺產，於清償債權並交
付遺贈物後，如有剩餘即歸屬國庫。
程序費用由被繼承人乙○○之遺產負擔。
    理      由
一、聲請意旨略以：被繼承人乙○○為民國前二十九年五月五日出生，於民國三十六
    年九月三日死亡，依日據時代
    定各順序之繼承人均已死亡，因此其遺產無人繼承，而聲請人與乙○○同為坐落
    苗栗縣後龍鎮○○段八０、二三八、二三八之一地號等土地之共有人，為利害關
    係人，為此依民法第一千一百七十八條規定聲請選定乙○○之遺產管理人，並對
    其繼承人予以定期公示催告等語。
二、按繼承開始時，繼承人之有無不明者，由親屬會議於一個月內選定遺產管理人，
    並將繼承開始及選定遺產管理人之事由，向法院報明。親屬會議依前條規定為報
    明後，法院應依公示催告程序，定六個月以上之期限，公告繼承人，命其於期限
    內承認繼承。無親屬會議或親屬會議未於前條所定期限內選定遺產管理人者，利
    害關係人或檢察官，得聲請法院選任遺產管理人，並由法院依前項規定為公示催
    告。民法第一千一百七十七條、第一千一百七十八條分別定有明文。
三、聲請人所陳上情，業據其提出被繼承人乙○○之日據時代
    繼承系統表、
    土地登記簿謄本、苗栗縣稅捐稽徵處九十一年地價稅繳款書影本等件為證，而財
    政部國有財產局台灣中區辦事處新竹分處（下稱國有財產局新竹分處）雖於閱卷
    後來函表示：聲請人與乙○○所共有坐落苗栗縣後龍鎮○○段八０、二三八、二
    三八之一地號等土地係由坐落苗栗縣後龍鎮○○段田心子小段第一０九地號土地
    重測分割而來，然該一０九地號土地登記簿謄本上所載共有人乙○○之地址為「
    竹南區後龍鄉後龍字田心子六四」，與聲請人所提供日據時代
    樟樹設於「苗栗一堡後庄後六四番地」之地址有所不同；又聲請人所提供乙
    ○○之除戶謄本與日據時代
    與生前曾
    樹父母死亡之除戶謄本，故難以上開資料認定乙○○確無其他合法繼承人，並請
    求向戶政機關查證釐清云云，惟查：
（一）經本院就國有財產局新竹分處所提上開疑義函詢苗栗縣後龍鎮戶政事務所（下
      稱後龍戶政），該所函覆表示：前開詢問事項因年代久遠且無底案可參，均已
      無法判明等語，並再次檢附與聲請人所提相同之乙○○日據時代
      院參酌，此有後龍戶政九十三年六月二十五日苗後戶字第０九三０００一一五
      一號函一份在卷可稽；是除聲請人所提右開卷內資料之外，戶政機關已無法提
      供其他關於乙○○
（二）依聲請人所提上開一０九地號之日據時代土地登記簿謄本「共有人姓名、住址
      」欄及「所有權部」所載，就共有人乙○○之地址分別載為「竹南區後龍鄉後
      龍字田心子六四」及「竹南區後龍鄉後龍字田心子壹零九」，另依聲請人所提
      前開日據時代戶籍謄本所載，乙○○曾先後
      六四番地」、「新竹州竹南郡後龍庄後龍字田心子百九番地」，並於「事由
      」欄黏單部分記載「新竹廳苗栗一堡後庄後土名田心子百九番地」、原「
      新竹廳苗栗一堡後庄土名後」之土地名稱於日本大正九年十月變更為「新
      竹州竹南郡後龍庄後龍字後龍」，又依後龍戶政檢送本院之乙○○於日據時代
      有：大正九年十月一日「新竹廳苗栗一堡後庄土名田心子」土地名稱變更為
      「新竹州竹南郡後龍庄後龍字田心子」，足見所謂「田心子」係屬當時對於該
      處之土地名稱，原名「新竹廳苗栗一堡後庄」即為更名後之「新竹州竹南郡
      後龍庄」及「竹南區後龍鄉」，原於「後庄」時期所稱「六四番地」即為「
      竹南區後龍鄉」時期所稱「田心子六四」，況乙○○曾在「後六四番地」與
      「後土名田心子百九番地」二址
      址為「後龍字田心子六四」、「後龍字田心子壹零九」兩相對照，非但就「六
      四」及「一零九」之數字部分相符，亦與土地名稱之先後變遷互核一致，足徵
      聲請人所提前揭土地登記簿謄本及日據時代
      一人無誤。
（二）次查：前開乙○○
      「鄭文理」，生母姓名欄或有載為「呂氏」、「鄭呂氏治」、「呂治」
      ，然就乙○○之出生別均載為「長男」，職業欄均載為「日傭」，出生年月日
      則載為「明治十六年五月五日」或「民國前二十九年五月五日」，倘謂該
      謄本上所載「乙○○」並非同一人，當無如此巧合之理。又乙○○係為該戶之
      戶主，同戶內於日本明治十九年五月六日出生之「鄭再來」與戶主間之稱謂載
      明為「弟」，其出生別為「次男」，顯係乙○○之胞弟，然其父母姓名欄載為
      「鄭文理」、「呂氏治」，與同戶內乙○○父母姓名欄所載「鄭理」、「呂
      氏」亦未完全相同，然應不至於據此即率然推翻鄭再來與乙○○係屬同胞手
      足之事實，並可推知上開父母姓名欄記載略有出入之原因，係由於當時
      本之記載由人力以毛筆書寫方式為之，因核對疏漏而誤繕其中一、二字之故，
      並不影響人別同一性之判斷。至乙○○之除戶謄本上所載最後住所「後龍鎮北
      龍里伍鄰拾戶」雖與其前所
      新竹州竹南郡後龍庄後龍字田心子百九番地」有所不同，經本院函詢後龍戶政
      回覆結果，就現存資料所示已難推知究屬同一地址或係遷址，但其於除戶謄本
      上之父母欄仍載為「鄭文理」、「呂治」，出生別及出生年月日均與設於前
      址之「乙○○」相同，顯可推斷係屬同一人無訛。
（三）依右開除戶謄本記載，乙○○業於民國三十六年九月三日死亡，且無法查知其
      曾有配偶或任何子女之相關資料，其弟鄭再來則於日本昭和十六年十二月九日
      死亡絕嗣，至國有財產局新竹分處雖陳稱聲請人未提出乙○○父母已死亡之除
      戶謄本而無法推知其有無合法繼承人云云，然後龍戶政業於九十二年二月十一
      日以苗後戶字第０九二００００二三二號函回覆聲請人略以：該所就日據時期
      語，此有後龍戶政前揭函文影本一份在卷可憑，是聲請人已無任何取得乙○○
      父母除戶謄本之途徑，而乙○○為民國前二十九年出生，倘其並未去世，至今
      已達一百二十二歲高齡，以經驗法則予以推斷，其父母至少應較乙○○年長二
      十歲以上，自不可能尚在人世，是雖聲請人並未提出乙○○父母之除戶謄本，
      並不影響乙○○父母確已死亡之合理推斷。
四、綜上所述，國有財產局新竹分處雖請本院就前開各項疑義向戶政機關查明，然依
    後龍戶政上揭回函所覆意見，其已無法提供更為明確之資料具體釐清上述疑義，
    且國有財產局新竹分處嗣後亦未另行陳明尚有何其他管道可供調查，本院為維護
    當事人之權益，自戶政機關目前所保留之前開
    樟樹及其現行所能依上開資料查知之法定繼承人均已死亡，縱使不能完全確定乙
    ○○必無任何其他法定繼承人，至少應屬無人承認繼承之情形，聲請人本於民法
    第一千一百七十八條第二項之規定，聲請本院選任乙○○之遺產管理人，並對乙
    ○○之繼承人予以定期公示催告，為有理由，應予准許；衡諸聲請人與乙○○所
    共有前開土地，均坐落於國有財產局新竹分處之業務管轄區域內，本院認其應屬
    合適之遺產管理人，爰依前開法條規定，選任國有財產局新竹分處為乙○○之遺
    產管理人，並裁定如主文所示。
五、依非訟事件法第八條第二項、民事訴訟法第七十八條，裁定如主文。
中　　　華　　　民　　　國　　九十三　　年　　　十二　　　月　　十三　　日
                                  臺灣苗栗地方法院家事法庭
　　　　　　　　　　　　　　　　　　　法　　　官　邱光吾
右為正本係照原本作成。
如對本裁定抗告須於裁定送達後十日內向本院提出抗告狀。
中　　　華　　　民　　　國　　九十三　　年　　　十二　　　月　　十三　　日
　　　　　　　　　　　　　　　　　　　法院書記官　黃雅琦
